【裁判字號】    90,上訴,340
【裁判日期】    891214
【裁判案由】    業務過失致死等
【裁判全文】
臺灣高等法院臺中分院刑事判決                      九十年度上訴字第三四號
    上  訴  人  乙○○
    即  被  告
右上訴人因業務過失致死等案件，不服臺灣台中地方法院八十九年度訴字第一六六五
號中華民國八十九年十二月十四日第一審判決（起訴案號：臺灣台中地方法院檢察署
八十九年度偵字第九三一五號），提起上訴，本院判決如左：
      主  文
原判決關於業務上過失致人於死部分撤銷。
乙○○從事業務之人，因業務上之過失致人於死，處有期徒刑肆月，如易科罰金以參
佰元折算壹日。
其他上訴駁回。
      事  實
一、乙○○平時從事搭建、拆除鐵皮屋及承攬工程等工作，為從事業務之人，並為經
    營該事業之負責人，亦即勞工安全衛生法第二條第二項所稱之雇主。其於民國（
    下同）八十八年十月間，以新台幣（下同）十八萬元之代價承攬位於臺中縣太平
    市○○路二六八號之賜泰鋼鐵工業股份有限公司（以下簡稱賜泰公司）損壞廠房
    之拆除工程後，以日薪一千元之代價僱用工人周黃志評前往賜泰公司上開損壞廠
    房進行拆除工作。乙○○應注意雇主對於防止有墜落、崩塌等之虞之作業場所引
    起之危害，應有符合標準之必要安全設備，對勞工於石綿板、鐵皮板、瓦、木板
    、茅草、塑膠等材料構築之屋頂從事作業時，為防止勞工踏穿墜落，應於屋架上
    設置適當強度，且寬度在三十公分以上之踏板或裝設安全護網，以防止危害發生
    之義務，且依當時情形又無不能注意之情事，詎竟應注意並能注意而疏未注意，
    貿然違反上開義務，於安排周黃志評在前述廠房距地面高約六公尺之屋頂施工時
    ，未依規定設置符合標準之踏板或安全防護網等必要之安全設備，致周黃志評於
    八十八年十月二十八日上午十時許，在上開損壞廠房屋頂進行拆除石綿瓦工程時
    ，不慎踏穿石綿瓦而由屋頂墜落撞擊地面，致受有頭部外傷、胸腰部挫傷、脊椎
    損傷等傷害，經送醫後於同日上午十一時許因外傷性休克不治死亡。又乙○○於
    發生上開死亡職業災害後，未依規定於二十四小時內報告檢查機關即行政院勞工
    委員會中區勞動檢查所（以下簡稱中區勞動檢查所）。
二、案經台中縣警察局霧峰分局報請臺灣臺中地方法院檢察署檢察官相驗後自動偵查
    起訴。
      理  由
一、訊據上訴人即被告（以下簡稱為被告）乙○○對於右開犯罪事實供認不諱（見本
    院卷第二十八頁至第二十九頁、第三十八頁至第三十九頁），核與當時在場工作
    之證人周黃仲威（被害人之堂兄）、泰籍勞工W0RANUT CHEN等二人於警訊及證人
    高宗榮於偵查時證述等情節均相符，又被害人自屋頂墜落後頭部撞擊地面致受有
    頭部外傷、胸腰部挫傷、脊椎損傷等傷害，嗣因外傷性休克死亡，亦經檢察官督
    同檢驗員相驗屍體屬實，並製有勘驗筆錄、相驗屍體證明書、驗斷書各一紙在卷
    可憑。又本件經送請行政院勞工委員會中區勞動檢查所檢查結果認本災害發生之
    直接原因為被害人自高度約六公尺之石綿板屋頂踏穿墜落地面受傷死亡，間接原
    因為不安全狀況：石綿板屋頂未鋪設踏板或裝設安全護網，涉有違反勞工安全衛
    生法第五條第一項第五款、第二十八條第二項第一款、勞工安全衛生設施規則第
    二百二十七條之規定，亦有該所八十九年一月十七日臺八十九勞中檢營字第００
    二六二號函檢附職業災害檢查報告書一份附卷可參（見相驗卷第十九頁至第二十
    七頁）。此外復有現場照片九張足按（見相驗卷第七頁至第七之一頁）。按雇主
    對於防止有墜落之虞之作業場所引起之危害，應有符合標準之必要安全衛生設備
    ，又雇主對勞工於石綿瓦、鐵皮屋、瓦、木板、芧草、塑膠等材料構築之屋頂作
    業時，為防止勞工踏穿墜落，應於屋架上設置適當強度，且寬度三十公分以上之
    踏板或裝設安全護網，勞工安全衛生法第五條第一項第五款及勞工安全衛生設施
    規則第二百二十七條分別定有明文。被告從事於拆除業務，復為實際給付薪資並
    在場負責指揮監督責任之人，自應注意上開規定，且依當時情形又無不能注意之
    情事，詎竟疏未注意，未設置任何必要之安全設施，致其所僱用之勞工即被害人
    周黃志評於高約六公尺之廠房屋頂作業時，無適當之安全設備，不慎踏穿石綿瓦
    而墜落撞擊地面死亡，是被告對於被害人之死亡自有過失，且其過失行為與被害
    人之死亡間具有相當因果關係。又被告於被害人發生死亡職業災害發生後，未於
    二十四小時內報告檢查機構即中區勞動檢查所，亦有上開職業災害檢查報告書可
    稽。是罪證明確，被告之犯行堪以認定。
二、核被告違反勞工安全衛生法第五條第一項第五款之規定，致發生同法第二十八條
    第二項第一款之職業災害，應依同法第三十一條第一項之規定論處，又其於死亡
    之職業災害發生後，未於二十四小時內報告檢查機構，係犯同法第三十二條第一
    項第二款之罪。另刑法第二百七十六條第二項所謂之業務，係指以反覆同種類之
    行為目的之社會活動而言（最高法院六十九年度臺上字第四０四七號判例參照）
    ，查本件被告平時從事搭建、拆除鐵皮屋等工作，自屬從事業務之人，其前揭過
    失行為至被害人於死，係犯刑法第二百七十六條第二項之業務上過失致人於死罪
    。至被告所犯上開勞工安全衛生法第三十一條第一項及刑法第二百七十六條第二
    項之罪等二罪間，係一行為觸犯二罪名，為想像競合犯，應依刑法第五十五條之
    規定，從一重之業務上過失致人於死罪處斷（最高法院八十七年度第六次刑事庭
    會議決議參照）。又被告所犯上開刑法第二百七十六條第二項之業務上過失致人
    於死罪及勞工安全衛生法第三十二條第一項第二款之罪等二罪間，犯意各別，行
    為互殊，應分論併罰。原審就被告違反勞工安全衛生法第三十二條第一項第二款
    之罪部分，適用勞工安全衛生法第三十二條第一項第二款、刑法第十一條前段、
    第四十一條、罰金罰鍰提高標準條例第二條，並審酌被告身為雇主，卻未於發生
    上開災害後二十四小時內報告檢查機關等一切情狀，量處拘役五十日，並諭知易
    科罰金之折算標準，認事用法核無違誤，量刑亦妥適。被告上訴意旨指摘原判決
    此部分量刑過重，非有理由，應予駁回。至業務上過失致人於死罪部分，原審予
    以論罪科刑，固非無見，惟查刑法第四十一條業經總統於九十年一月十日公布修
    正為凡犯最重本刑為五年以下有期徒刑之罪，而受六月以下有期徒刑或拘役之宣
    告，因身體、教育、職業、家庭之關係或其他正當理由，執行顯有困難者，得以
    一元以上三元以下折算一日易科罰金，並自同年月十二日起生效，原審就此部分
    判處被告有期徒刑四月，而未及適用新法，予以諭知易科罰金之折算標準，容有
    可議。被告上訴意旨指摘原判決量刑過重，雖無理由，但原判決此部分既有上述
    可議之處，應由本院將原判決關於此部分予以撤銷改判。爰審酌被告身為雇主，
    卻未善盡保護員工之責，在職場提供充分且完善之安全措施，以致造成死亡職業
    災害，惟犯後坦承犯行，態度良好，且已與被害人之家屬達成和解（有協議書在
    卷可按）等一切情狀，量處被告如主文第二項所示之刑，並諭知易科罰金之折算
    標準，以示懲儆。
三、又被告承作之上開廠房拆除工程，嗣雖於八十八年十二月六日，復因未設置符合
    標準之踏板或安全防護網等必要安全設備，致其僱用之勞工夏聰榮自廠房屋頂墜
    落地面，經送醫不治死亡，經台灣台中地方法院檢察署檢察官於八十九年三月七
    日以被告涉有勞工衛生法第三十一條第一項及刑法第二百七十六條第二項之業務
    過失致死罪嫌提起公訴（八十九年度偵字第二三八四號），並經原審法院於八十
    九年五月十二日以八十九年度訴字第七八０號判處被告有期徒刑四月，緩刑二年
    確定在案。但查被告承作之本件工程，於八十八年十月二十八日發生上開勞工即
    被害人周黃志評之死亡職業災害後，即經中區勞動檢查所函令被告限期改善，有
    前開卷附該所台八十九勞中檢營字第００二六二號函在卷可參，是被告於本件事
    故發生後，已知應予改善工作場所之安全設備，惟竟不知悔改，未依令限期改善
    ，嗣再發生另一勞工夏聰榮之死亡災害，則該部分與本件起訴部分，顯無裁判上
    一罪之關係，況過失犯並無連續犯之問題，益見本件並非該確定判決之效力所及
    ，附此敘明。
四、據上論結，應依刑事訴訟法第三百六十九條第一項前段、第三百六十四條、第二
    百九十九條第一項前段、第三百六十八條、勞工安全衛生法第三十一條第一項、
    第二百七十六條第二項、第五十五條、第四十一條，罰金罰鍰提高標準條例第一
    條前段、第二條，判決如主文。
本案經檢察官甲○○到庭執行職務。
中      華      民      國    九十      年      三      月     三十     日
                              臺灣高等法院臺中分院刑事第八庭
                                    審判長法  官  羅  得  村
                                          法  官  林  輝  煌
                                          法  官  劉  榮  服
右正本證明與原本無異。
除業務上過失致人於死罪部分得上訴外，餘不得上訴。
如不服本判決應於收受送達後十日內向本院提出上訴書狀，其未敘述上訴之理由者並
得於提起上訴後十日內向本院補提理由書（均須按他造當事人之人數附繕本）。
                                          書記官  陳  俞  豪
中      華      民      國    九十    年      四     月    二        日
附錄論罪法條
刑法第二百七十六條第二項：
從事業務之人，因業務上之過失犯前項之罪者，處五年有期徒刑或拘役，得併科三千
元以下罰金。
勞工安全衛生法第三十一條第一項：
違反第五條第一項或第八條第一項之規定，致發生第二十八條第二項第一款之職業災
害者，處三年以下有期徒刑、拘役或科或併科新臺幣十五萬元以下罰金
勞工安全衛生法第三十二條第一項：
有左列情形之一者，處一年以下有期徒刑、拘役或科或併科新臺幣九萬元以下罰金：
二、違反第十條、第二十條第一項、第二十一條第一項、第二十二條第一項或第二十
八條第二項、第四項之規定。
                                                                        Ａ


司法院資訊處製作；財團法人民間司法改革基金會備份。
